【裁判字號】    89,訴,1308
【裁判日期】    890918
【裁判案由】    返還代墊款
【裁判全文】
臺灣高雄地方法院民事判決  八十九年度訴字第一三○八號
    原      告  乙○○
    訴訟代理人  許明德律師
                鄭勝智律師
    被      告  甲○○  住高雄.
                        現住.
右當事人間請求返還代墊款事件，本院判決如左：
      主      文
被告應給付原告新台幣壹佰壹拾貳萬元及自民國八十九年六月二十二日起至清償日止
，按年利率百分之五計算之利息。
原告其餘之訴駁回。
訴訟費用由被告負擔。
本判決第一項於原告以新台幣拾柒萬元供擔保後，得假執行。
原告其餘假執行之聲請駁回。
      事      實
甲、原告方面：
  一、聲明：
    (一)被告應給付原告新台幣（下同）一百一十二萬元及自民國八十八年十一月三十
      日起至清償日止，按年利率百分之五計算之利息。
    (二)原告願供擔保，請准宣告假執行。
  二、陳述：
    (一)緣被告於八十三年七月十一日與訴外人旗山物產股份有限公司（下稱旗山物產
      公司）訂立「償還物產基金合約書」，約定被告應於一定期限內分期償還旗山
      物產公司共一百零一萬七千元，原告則為該合約之連帶保證人。詎嗣後被告未
      依約定償還上開債務，旗山物產公司即於八十八年十一月六日查封原告所有之
      高雄縣杉林鄉○○段第二七四地號土地，俾供強制拍賣求償。原告為免該土地
      遭受拍賣，遂以連帶保證人之地位向旗山物產公司清償上開債務，包含訴訟費
      用在內，共計一百一十二萬元。
    (二)本件原告係受被告之委任而同意為連帶保證人，原告既於八十八年十一月二十
      九日代為支付一百一十二萬元予旗山物產公司，自得依民法第五百四十六條請
      求被告支付一百一十二萬元及自八十八年十一月三十日起至清償日止，按年利
      率百分之五計算之利息。又依被告與旗山物產公司所訂之「償還物產基金合約
      書」第八條約定，顯然已將訴訟費約定為保證契約之內容，原告既已代償連同
      二萬元訴訟費用在內之上開金額，自亦可依民法第七百四十九條請求被告償還
      上開金額，爰請求鈞院擇一判決。
  三、證據：提出償還物產基金合約書、旗山地政事務所函、償還證明書影本各乙紙
      ，收據影本四張，並聲請訊問證人呂明振。
乙、被告方面：
    被告未於言詞辯論期日到場，亦未提出準備書狀作何聲明或陳述。
丙、本院依職權調閱本院八十五年度促字第一一八一○號支付命令聲請案卷。
      理      由
一、本件被告經合法通知，未於言詞辯論期日到場，核無民事訴訟法第三百八十六條
    各款所列情形，爰依原告聲請，由其一造辯論而為判決。
二、按保證人向債權人為清償後，於其清償之限度內，承受債權人對於主債務人之債
    權，但不得有害於債權人之利益，八十九年五月五日修正施行前之民法第七百四
    十九條定有明文。本件原告主張被告於八十三年七月十一日與旗山物產公司訂立
    「償還物產基金合約書」，約定被告應於一定期限內分期償還旗山物產公司共一
    百零一萬七千元，並以原告為該合約之連帶保證人。惟嗣後被告未依約定償還上
    開債務，原告為免旗山物產公司向其追償，遂以連帶保證人之地位向該公司清償
    上開債務，包含訴訟費用在內，共計一百一十二萬元之事實，業據原告提出償還
    物產基金合約書、償還證明書各乙紙及收據四張為證，並經本院依職權調閱本院
    八十五年度促字第一一八一○號支付命令聲請案卷查核被告確有積欠旗山物產公
    司本金八十萬四千元及利息、違約金等情屬實，且證人即旗山物產公司總經理呂
    明振亦到庭證稱：「原告保證之債務，我們發支付命令時為八十萬四千餘元，加
    上利息、違約金近一百六十萬元，我們最後以一百一十萬元結案，由乙○○（即
    原告）清償。八十四年始催討，至八十八年期間之程序費算入訴訟費用約二萬餘
    元，我們以二萬元計算。原告清償總金額為一百一十二萬元，甲○○（即被告）
    沒有支付金額」等語，而被告經合法通知，則未到庭爭執，亦未提出書狀作何聲
    明或陳述供本院參酌，自堪信原告上開主張為真實。又依上開「償還物產基金合
    約書」第八條約定：「如債務人不履行本契約各條款而訴訟時，貴公司（即旗山
    物產公司）所開之訴訟費（包含執行車費）、律師費及其他一切費用，保證人等
    均願負連帶清償之責任」，足見原告保證債務之範圍除上開債務本金、利息及違
    約金外，尚包含旗山物產公司因被告未依約清償債務時而對被告訴訟所支出之一
    切費用。準此，原告既已向旗山物產公司清償包含該公司對被告之訴訟費用在內
    之借貸債務共一百一十二萬元，均係屬原告保證債務之範圍，揆諸首開法條規定
    ，其自可承受旗山物產公司對被告該範圍內之債權，是其請求被告應給付其一百
    一十二萬元乙節，應屬可取。惟原告請求被告另應支付自八十八年十一月三十日
    起至清償日止之利息乙節，原告固於八十八年十一月二十九日向旗山物產公司清
    償之時即已對被告取得代位求償之權利，但被告何時應對原告為給付並未定有期
    限，是其遲延利息之起算時點自應回歸民法第二百二十九條第二項規定，以被告
    受原告催告給付之翌日開始起算。然原告雖陳明於八十九年一月七日曾對被告聲
    請核發支付命令，但該支付命令嗣因被告行蹤不明而失效，自難謂已對被告生催
    告給付之效力。此外原告復未提出已於起訴前向被告催告給付之證據資料供本院
    參酌，自難認原告確於起訴前曾向被告催告給付。從而，本院僅能以本件原告起
    訴狀繕本送達於被告之翌日即八十九年六月二十二日起至清償日止，按年利率百
    分之五計算原告對被告之遲延利息，原告逾此部分之請求則於法未合。
三、至原告固另依民法第五百四十六條委任之規定，請求被告給付其一百一十二萬元
    及自八十八年十一月三十日起至清償日止，按年利率百分之五計算之利息云云。
    惟查，一般人會替主債務人之債務擔任保證人，除受主債務人之委任外，尚可能
    係基於無因管理或其他法律關係而來，並不當然僅能基於與主債務人之委任關係
    。是以，本件原告雖主張其擔任被告對旗山物產公司前揭借貸債務之保證人係基
    於兩造間之委任關係，惟原告並未提出任何有關委任關係之書面資料或其他證據
    以實其說，自難逕依原告所言遽認為真，是原告主張依民法第五百四十六條委任
    之規定，請求被告給付上開金額及利息云云，自難足取，附此敘明。
四、綜上所述，原告保證債務之範圍包含本金、利息及違約金外，尚包含旗山物產公
    司因被告違約未清償而對被告之訴訟費用，是原告既已就訴訟費用在內之保證債
    務向旗山物產公司清償，自可依民法第七百四十九條之規定，代位請求被告返還
    。惟就遲延利息部分之起算時點，依民法第二百二十九條第二項規定，僅能自原
    告向被告催告給付之翌日起算，而原告未能證明於起訴前對被告之催告給付已生
    效力，故原告之催告給付自僅能於本件起訴狀繕本送達被告時，始對被告生催告
    給付之效力，自應從本件起訴狀繕本送達翌日開始起算遲延利息。至原告不能證
    明係受被告之委任始擔任保證人，自難依民法第五百四十六條委任之規定請求被
    告給付系爭款項。從而，原告請求被告應給付原告一百一十二萬元及自起訴狀繕
    本送達翌日即八十九年六月二十二日起至清償日止，按年利率百分之五計算之利
    息，洵屬有據，應予准許。逾此部分之請求，則屬無據，應予駁回。
五、原告陳明願供擔保，聲請宣告假執行，經核其勝訴部分，並無不合，爰酌定相當
    擔保金額准許之；其餘假執行之聲請，因訴之駁回而失所依據，自不予准許。
六、結論：原告之訴為一部有理由，一部無理由，依民事訴訟法第三百八十五條第一
    項前段、第七十九條但書、第三百九十條第二項，判決如主文。
中      華      民      國    八十九    年      九      月     十八     日
                              臺灣高雄地方法院民事第一庭
~B審判長法官  鄭月霞
~B法      官  黃蕙芳
~B法      官  陳信旗
右為正本係照原本作成。
如不服本判決，應於送達後廿日內，向本院提出上訴狀並表明上訴理由，如於本
判決宣示後送達前提起上訴者，應於判決送達後十日內補提上訴理由書（須附繕本）。
中      華      民      國    八十九    年      九      月     十八     日
~B法院書記官  梁  竫


司法院資訊處製作；財團法人民間司法改革基金會備份。
